【裁判字號】    99,上易,850
【裁判日期】    991207
【裁判案由】    塗銷抵押權設定登記
【裁判全文】
臺灣高等法院民事判決                99年度上易字第850號
上  訴  人  李美雪
訴訟代理人  蕭介生律師
被  上訴人  王素貞
訴訟代理人  林光彥律師
上列當事人間請求塗銷抵押權設定登記事件，上訴人對於中華民
國99年7月20日臺灣板橋地方法院99年度訴字第965號第一審判決
提起上訴，本院於99年11月30日言詞辯論終結，判決如下：
    主      文
原判決廢棄。
被上訴人在第一審之訴駁回。
第一、二審訴訟費用由被上訴人負擔。
    事實及理由
一、被上訴人起訴主張：兩造間無借款關係存在。伊所有臺北縣
    新莊市○○段第134地號、權利範圍10000分之117土地，及
    其上同段第264建號即門牌號碼同市○○街56巷13弄1號4樓
    、權利範圍全部之建物（下稱系爭房地）上，上訴人設定登
    記日期民國96年6月28日、台北縣新莊地政事務所96年字號
    莊登字第248740號收件、債務人為被上訴人、抵押權人為上
    訴人、清償日期99年6月27日、權利價值新臺幣（下同）100
    萬元之普通抵押權（下稱系爭抵押權），兩造間無系爭抵押
    債權關係存在。上訴人於原法院97年度訴字第291號清償借
    款事件（下稱相關前案）曾自承係訴外人陳進儀（下稱陳進
    儀）向伊借款時，以伊之系爭房地供擔保，並非伊本人向上
    訴人借款，系爭抵押權登記伊為抵押債權債務人等情，並非
    事實。另據上訴人於相關前案中所提借據（下稱系爭借據）
    載明係陳進儀向上訴人借款83萬元，前案判決認定伊未向上
    訴人借款，上訴人對伊無系爭抵押債權存在，伊有提起本件
    確認利益，又系爭抵押權為普通抵押權，從屬於所擔保之債
    權，系爭抵押債權既不存在，系爭抵押權亦隨之消滅，原法
    院97年度簡字第8507號刑事簡易判決認定陳進儀未經伊同意
    ，擅用伊交付之身分證、健保卡、印鑑及系爭房地所有權狀
    ，向上訴人貸款83萬元，並將系爭房地以100萬元設定抵押
    權予上訴人，此項無權代理行為對伊不生效力，系爭抵押權
    設定登記應予塗銷等情，爰依民法第767條之規定，求為確
    認上訴人於被上訴人所有之系爭房地，登記日期96年6月28
    日、臺北縣新莊地政事務所收件字號96年字號莊登字第2487
    40號、權利價值100萬元之抵押債權不存在，及上訴人應將
    前項抵押權設定登記予以塗銷之判決。
    上訴人則以：被上訴人提供戶口名簿影本、建物所有權狀、
    身分證影本、印鑑證明予陳進儀，委任陳進儀為代理人辦妥
    抵押權設定登記，並於抵押權設定契約書蓋印鑑章，載明義
    務人「債務人王素貞」，權利人為李美雪，又有被上訴人及
    陳進儀共同簽立之借據可稽，足見被上訴人確有提供系爭房
    地授權陳進儀代理設定抵押權與伊，供擔保陳進儀與被上訴
    人共同向伊借款，並已生物上擔保效力。伊為善意第三人，
    信賴陳進儀有代理權，且被上訴人自認與陳進儀共同在系爭
    借據上債務人位置簽名蓋指印，足證被上訴人承認與陳進儀
    共同向上訴人借款，被上訴人復為擔保物提供者，為共同借
    款人兼抵押債務人，又陳進儀及被上訴人迄未清償債務，系
    爭抵押權所擔保之系爭債務仍然存在，被上訴人仍應負抵押
    擔保責任。系爭借據係因伊偕同訴外人李碧玉、李碧蓮前往
    被上訴人住所催討欠款時，被上訴人趁伊離座如廁時撕毀，
    非伊所撕毀，伊已收回拼貼恢復原狀，況伊迄未受償，豈有
    自行撕毀系爭借據免除債務或承認債務消滅之理。被上訴人
    自認在系爭借據上簽名捺指印，承認委託陳進儀借款等情為
    真正。被上訴人確有授權陳進儀辦理貸款設定抵押權，並非
    無權代理，陳進儀將所得貸款侵占入已，乃被上訴人與陳進
    儀間之內部關係，不得以之對抗善意之伊等語，資為抗辯。
二、原審為被上訴人全部敗訴之判決，上訴人不服，提起上訴，
    並聲明：
   （一）原判決廢棄。
   （二）前項廢棄部分，被上訴人在第一審之訴駁回。
    被上訴人則聲明：上訴駁回。
三、被上訴人主張其所有之系爭房地，設定有登記日期96年6月
    28日、臺北縣新莊地政事務所96年字號莊登字第248740號收
    件、債務人為原告、抵押權人為上訴人、清償日期99年6月
    27日、權利價值100萬元之普通抵押權即系爭抵押權。上訴
    人前曾於97年間對被上訴人向原法院提起前案即97年度訴字
    第291號清償借款事件，經一審判決駁回李美雪之全部請求
    ，李美雪不服，提起上訴等事實，有系爭房地之登記謄本影
    本、原地院97年度訴字第291號判決影本、系爭借據影本、
    土地登記申請書、抵押權設定契約書、印鑑證明、被上訴人
    戶籍謄本影本等件為據（見原審卷第9-16頁、第47頁、第49
    -54頁），此部分事實自堪信為真實。
四、被上訴人主張其未向上訴人借款，兩造間無借貸關係存在，
    系爭抵押權所擔保之債權不存在，且伊非債務人，系爭抵押
    權登記被上訴人為債務人，上訴人應塗銷系爭抵押權云云，
    為上訴人所否認。經查：
（一）系爭借據記載：「茲陳進儀向李美雪借新台幣捌拾參萬元
      整，提供坐落新莊市○○街56巷13弄1號4樓給李美雪設定
      金額壹佰萬元正，實際金額借款為新台幣捌拾參萬元正，
      約定期限為96年6月28日至99年6月27日止，計三年還清，
      空口無憑，特立此據。ps：李美雪收王素貞貳拾萬元支票
      。…債權人：李美雪、債務人：陳進儀、王素貞。中華民
      國96年6月28日」（見原審卷第47頁），系爭借據首雖記
      載陳進儀向上訴人借款等文字，惟觀系爭借據在債務人欄
      下則有陳進儀及王素貞二人之簽名及捺指印，且系爭借據
      末又註記上訴人收受被上訴人之支票等情，顯見王素貞對
      於與陳進儀共同向上訴人借款83萬元之約定，有所認知，
      並與上訴人達成借貸之合意，始在系爭借據上簽名及捺指
      印，堪認被上訴人與陳進儀為系爭抵押權所擔保借款債務
      之共同借款人。再參以證人林再壽、李碧蓮、李美玲等證
      人之證詞（見本院卷第49-51頁），被上訴人確有與陳進
      儀共同向上訴人借款之事實。是被上訴人辯稱：系爭借據
      上僅記載陳進儀向上訴人借款83萬元等字樣，伊雖於系爭
      借據末簽名，此未使被上訴人成為共同借款人云云，即非
      可採。
（二）被上訴人另主張：被上訴人並非系爭債務借款人，兩造間
      無借貸關係存在，業經相關前案判決確定在案，此為相關
      前案既判力所及，上訴人不得為相反主張云云。按「民事
      訴訟法第四百條第一項規定確定判決之既判力，惟於判決
      主文所判斷之訴訟標的，始可發生。若訴訟標的以外之事
      項，縱令與為訴訟標的之法律關係有影響，因而於判決理
      由中對之有所判斷，除同條第二項所定情形外，尚不能因
      該判決已經確定而認此項判斷有既判力」、「民事判決之
      既判力並不及於判決理由」（最高法院73年台上字第3292
      號、57年台再字第11號判例意旨參照）。「又學說上所謂
      之爭點效，係指法院於確定判決理由中，就訴訟標的以外
      當事人所主張之重要爭點，本於當事人辯論之結果已為判
      斷時，除有顯然違背法令，或當事人已提出新訴訟資料足
      以推翻原判斷之情形外，於同一當事人就與該重要爭點有
      關所提起之他訴訟，不得再為相反之主張，法院亦不得作
      相反之判斷，以符民事訴訟法上之誠信原則而言。是爭點
      效之適用，必須前後兩訴訟當事人同一，且前案就重要爭
      點之判斷非顯然違背法令，及當事人未提出新訴訟資料足
      以推翻原判斷等情形始足當之」（最高法院97年台上字第
      2688號裁定意旨參照）。本件上訴人對被上訴人就系爭抵
      押債權提起給付之訴，經原法院97年度訴字第291號清償
      債務事件判決上訴人全部敗訴確定，固有判決書在卷可參
      （見原審卷第13-16頁），並經本院依職權調閱相關前案
      全卷無訛，然本件訴訟之訴訟標的為塗銷抵押權設定登記
      事件，相關前案訴訟之訴訟標的為清償借款請求權，兩者
      訴訟標並不相同，揆諸前開說明，本件訴訟為相關前案判
      決既判力所不及。至於相關前案判決理由中認定被上訴人
      與陳進儀並非共同向上訴人借款一節，上訴人在本院審理
      中除提出系爭借據外，並聲請本院傳喚證人林再壽、李碧
      蓮、李美玲等證人到庭作證，其等之證詞有利於上訴人，
      此項新訴訟資料足以推翻相關前案之判決結果，則相關前
      案判決理由中關於上開爭點之判斷，自對本件訴訟無拘束
      力。是被上訴人此部分主張，亦無足採。
（三）被上訴人又主張：系爭借據已撕毀，依常情有藉將借據撕
      毀作為免除債務或承認債務已消滅或不存在之表示，上訴
      人雖將撕毀借據重新拼湊黏貼，對系爭借款債權存在之事
      實應負舉證責任云云。然查，系爭借據係因上訴人偕同訴
      外人李碧玉、李碧蓮前往被上訴人住所催討欠款時，被上
      訴人趁上訴人離座如廁時撕毀，非上訴人所撕毀之事實，
      業據經證人李碧蓮、李美玲證述甚詳，且互核一致（見本
      院卷第51頁反面、52頁反面）。況兩造對於系爭借款債務
      是否存在，尚有爭執並涉訟中，系爭借據亦為設定系爭抵
      押權所擔保借款債權之重要憑據，衡情上訴人豈有前往被
      上訴人家自行撕毀以免除債務或承認債務消滅之理?反之
      ，若被上訴人已清償債務，又豈有不向上訴人索回借據自
      行銷毀，而任由上訴人撕毀卻有機會取回撕碎紙屑加以拼
      貼之理?因此，應以上訴人所稱及證人李碧蓮、李美玲證
      稱：系爭借據係被上訴人趁上訴人離座如廁時撕毀，非上
      訴人所撕毀之事實為可信。故系爭借據雖經撕毀重新拼湊
      黏貼而成，仍應認為具有證據力，上訴人對系爭借款債權
      存在已盡舉證之責。被上訴人前開主張，洵非足採。
（四）被上訴人另謂：系爭借款契約為要物契約，上訴人提出票
      面金額為3萬元、30萬元、19萬元及15萬元之支票四紙，
      伊未收受，兩造間不成立借貸契約云云。然查，上訴人業
      據提出上開4張支票影本，並提出陳進儀為發票人，上訴
      人為受款人，面額83萬元之本票影本為據（見原審卷第
      42-4 6頁），足認上訴人確已交付上開支票之借款予共同
      借款人陳進儀，陳進儀始開立上開本票交上訴人收受，以
      擔保系爭借款債權之清償。至陳進儀有無將借款交與被上
      訴人，則為其內部之關係，不得以之對抗上訴人，是被上
      訴人以其未收取陳進儀交付之款項，而主張其非系爭借款
      之債務人云云，顯非可採。
（五）被上訴人嗣對陳進儀提出侵占告訴，經原法院97年度簡字
      第8507號刑事簡易判決認定：「陳進儀受王素貞委託，向
      銀行詢問以房地設定第二順位抵押權貸款事宜…惟陳進儀
      取得所貸款項後，僅歸還身分證、健保卡及印鑑予王素貞
      ，而將房屋暨土地所有權狀及所貸得之現金，悉數侵占入
      己」，判決陳進儀侵占罪，處以有期徒刑五月，有卷附原
      法院97年度簡字第8507號刑事簡易判決可證（見原審卷第
      31頁）。被上訴人既對陳進儀提出侵占罪之刑事告訴，而
      非其他罪名，足見被上訴人係認為陳進儀縱非向銀行貸款
      ，亦應將所貸得之款項交予其，由此推之，陳進儀該貸款
      行為非不屬被上訴人授權範圍，否則被上訴人如何能請求
      陳進儀交付貸得之款項。是被上訴人主張其未授權陳進儀
      向非銀行業貸款，不須對上訴人負清償責任云云，不足採
      信。
（六）以上，被上訴人、陳進儀與上訴人間就系爭借款契約達成
      合意，上訴人並已交付系爭借款予共同借款人陳進儀，兩
      造間有借貸契約關係，即系爭抵押權所擔保之借款債權存
      在。而被上訴人為系爭抵押權之設定義務人，系爭抵押權
      所擔保之借款債權既存在，則被上訴人訴請上訴人塗銷系
      爭抵押權登記，即屬無據。
五、綜上所述，被上訴人請求確認系爭抵押權所擔保之債權不存
    在，併依民法第767條規定，請求上訴人塗銷系爭抵押權設
    定登記，均無理由，應予駁回。原審為上訴人敗訴之判決，
    尚有未洽，上訴意旨指摘原判決不當，求予廢棄改判，為有
    理由，自應由本院予以廢棄，改判如主文第二項所示。
六、本件因事證已臻明確，兩造其餘攻擊、防禦方法及所為之立
    證，經審酌後認與判決之結果不生若何影響，無庸再逐一予
    以論列，合併敘明。
據上論結，本件上訴為有理由，依民事訴訟法第450條、第78條
，判決如主文。
中    華    民    國    99    年    12    月    7    日
                    民事第十七庭
                        審判長法  官  湯美玉
                              法  官  李慈惠
                              法  官  丁蓓蓓
正本係照原本作成。
不得上訴。
中    華    民    國    99    年    12    月    7     日
                              書記官  陳思云

司法院資訊處製作；財團法人民間司法改革基金會備份。
